【裁判字號】    97,易,1639
【裁判日期】    980417
【裁判案由】    侵占
【裁判全文】
臺灣板橋地方法院刑事判決              97年度易字第1639號
公  訴  人  臺灣板橋地方法院檢察署檢察官
被      告  己○○
選任辯護人  林德川律師
上列被告因侵占案件，經檢察官提起公訴（96年度偵緝字第2359
號），本院判決如下：
    主  文
己○○意圖為自己不法之所有，而侵占自己持有他人之物，處有
期徒刑貳年陸月。
其餘被訴部分無罪。
    事  實
一、己○○於民國八十四年間，受被繼承人李文東之妻戊○○委
    託，向財政部北區國稅局臺北縣三重稽徵所（以下簡稱國稅
    局三重稽徵所）辦理分期繳納李文東之遺產稅事宜，因此在
    臺北縣蘆洲市○○街七十巷一號二樓之一戊○○住處等地，
    收受丙○○○（其係戊○○之妯娌）所交付之新臺幣（下同
    ）二百四十萬元，以及戊○○陸續交付之八百六十五萬元，
    然己○○持丙○○○所交付之二百四十萬元及戊○○交付之
    部分款項，為戊○○繳納李文東之第一期遺產稅二百六十九
    萬七千七百六十一元後，旋意圖為自己不法之所有，在不詳
    地點，以變易持有為所有之意思，將戊○○交付之餘款八百
    三十五萬二千二百三十九元侵吞入己。嗣於八十五年間，戊○○遭國稅局通知李文東之遺產稅仍有一千萬元未繳，始查
    悉上情。
二、案經丙○○○告發後，由臺灣板橋地方法院檢察署檢察官偵
    查起訴。
    理  由
壹、有罪部分：
甲、程序方面：
一、辯護人雖為被告己○○辯稱：被告乃於八十四年六月八日最
    後一次收受丙○○○所交付之款項，如以該日當作犯罪時間
    ，則追訴權時效應自該日起算，至九十一年三月七日被告遭
    通緝之前一日其追訴權時效已進行六年十月，而依九十五年
    七月一日修正施行前刑法第八十三條第一項、第三項之規定
    ，本案追訴權時效自九十一年三月八日被告遭通緝時起迄九
    十三年九月七日止，期間二年六月時效停止進行，其後停止
    原因視為消滅，再自九十三年九月八日開始起算追訴權時效
    ，惟先前時效已進行六年十月，合併計算之結果，此部分犯
    罪事實之追訴權時效已於九十六年十一月七日屆滿，然公訴
    人竟於九十七年四月二十一日提起公訴，顯不合法云云。
二、然查：
  (一)被告被訴犯刑法第三百三十五條第一項侵占罪，其最重法定
    本刑為有期徒刑五年，依行為時法即修正前刑法第八十條第
    一項規定，其追訴權時效為十年，依現行法其追訴權時效則
    提高為二十年，自以行為時法之規定有利於被告，故本案之
    追訴權時效，應適用修正前之規定，其期間為十年，且追訴
    權時效之停止進行，及其期間、計算等，均應一體適用修正
    前刑法第八十三條之規定，合先敘明。
  (二)觀諸起訴書之記載，被告乃被訴於八十四年間對丙○○○、
    戊○○犯侵占罪，自其犯罪成立之日起算（實際犯罪時間不
    詳，以八十四年七月一日為準），經加計檢察官自八十六年
    七月十八日開始偵查本案，迄發佈通緝日即九十一年三月八
    日之期間（合計四年七月二十日，此期間不生時效進行之問
    題），再加計追訴權時效，以及因被告通緝，致案件偵審程
    序不能開始，而停止追訴權時效進行持續達追訴權時效期間
    之四分之一期間（即「二年六月」）後，縱使被告未遭緝獲
    ，其對戊○○、丙○○○所犯侵占罪之追訴權時效，亦須迄
    一百零一年八月二十一日始行屆滿，然被告於九十六年八月
    二日即為警緝獲，有臺北縣政府警察局蘆洲分局九十六年八
    月三日北縣警蘆刑字第０９６００２５２３０－１號通緝案
    件移送報告書在卷可稽，是以檢察官於九十七年五月二十六
    日對被告提起公訴，於法並無違誤。辯護人疏未慮及依修正
    前刑法第八十條第一項規定，所謂追訴權因一定期間不行使
    而消滅，係指追訴機關於法定期間內怠於行使追訴權，即生
    時效完成而消滅追訴權之效果，是以追訴權消滅時效之發生
    ，應以不行使追訴權為其前提要件，又所謂追訴權之行使，
    應包括偵查、起訴及審判程序在內，苟已開始實際偵查，且
    事實上已在進行中，此時追訴權既無不行使之情形，自不生
    時效進行之問題（最高法院八十二年度臺上字第二一０八號
    、八十九年度臺上字第七五七號判決參考），而為被告辯稱
    ：自被告犯罪行為終了之日起迄被告遭通緝之日止，追訴權
    時效已進行六年十月，是以本案追訴權時效應於九十六年十
    一月七日屆滿云云，要屬對於法律適用之誤認，洵無可採。
乙、證據能力方面：
一、按被告以外之人於審判外之言詞或書面陳述，除法律有規定
    者外，不得作為證據，刑事訴訟法第一百五十九條第一項固
    有明定。惟被告以外之人於審判外之陳述，雖不符同法第一
    百五十九條之一至之四規定，但經當事人於審判程序同意作
    為證據，法院審酌該言詞陳述或書面作成時之情況，認為適
    當者，亦得為證據，且當事人、辯護人於法院調查證據時，
    知有第一百五十九條第一項不得為證據之情形，而未於言詞
    辯論終結前聲明異議者，視為有前項之同意，此亦據刑事訴
    訟法第一百五十九條之五規定甚明。
二、本案判決所引用之被告以外之人於審判外之陳述，被告及其
    辯護人於本院九十七年六月二十六日準備程序中，已陳稱：
    對證據能力沒有意見，同意引為審判期日調查之證據等語明
    確，迄本院言詞辯論終結前，復未對該等證據之證據能力聲
    明異議。本院審酌該等證據之取得，並無違法不當或證明力
    明顯過低之瑕疵，亦認以之作為證據，要屬適當。是以依刑
    事訴訟法第一百五十九條之五之規定，本案判決所引用之被
    告以外之人於審判外之陳述，均有證據能力。
丙、實體方面：
一、訊據被告坦承：伊曾於八十四年間收受丙○○○交付之款項
    ，合計為二百四十萬元，亦曾收受戊○○陸續交付之金錢，
    共計八百六十五萬元，又被繼承人李文東之遺產稅額為一千
    二百六十九萬七千七百六十一元，伊曾代繳頭期款二百六十
    九萬七千七百六十一元等情不諱，惟矢口否認侵占，辯稱：
    伊是向戊○○借錢，不是要幫戊○○繳納李文東之各期遺產
    稅云云。經查：
  (一)被告確於八十四年間收受丙○○○交付之二百四十萬元，以
    及戊○○交付之八百六十五萬元，並曾代繳李文東遺產稅頭
    期款二百六十九萬七千七百六十一元之事實，業據被告於本
    院審理時分別自承：「我有收到丙○○○交付的二百四十萬
    元，二百四十萬元是要繳李文東的遺產稅沒錯，我拿來繳第
    一期的二百六十九萬七千七百六十一元…。」、「（你承認
    你跟戊○○拿的款項，包括黃椿懋的部分，總共拿了一千二
    百多萬，就是承諾書上面的金額對嗎？）對《按：該份承諾
    書記載包括黃椿懋之三百五十萬元，被告共積欠戊○○一千
    二百十五萬元，是以扣除應歸還黃椿懋之款項，被告承認其
    向戊○○收受八百六十五萬元，見九十六年度偵緝字第二三
    五九號偵查卷第三十四頁》。」等情不諱，核與證人即被害
    人戊○○、告發人丙○○○於本院證述之情節大致相符，並
    有收據影本一紙、匯款申請書影本一件及協議書、承諾書影
    本各一份在卷可稽（見八十六年度偵字第一五四七八號偵查
    卷第三頁、第四頁，九十六年度偵緝字第二三五九號偵查卷
    第三十四頁至第三十六頁、第四十四頁至第四十八頁），堪
    予認定。
  (二)戊○○確實委託被告代為向國稅局三重稽徵所辦理李文東遺
    產稅分期繳納事宜，且丙○○○、戊○○交付金錢予被告之
    目的，即係為了讓被告代為繳交李文東遺產稅之事實，另據
    證人戊○○於本院九十八年二月十日審理時到庭具結證稱：
    「（李文東的遺產稅請何人辦理？）本來是找一位代書辦，
    但是被告說他可以幫我們弄分期繳遺產稅，所以委託被告辦
    理。」、「（妳拿多少錢給被告？）第一期大約給了現金二
    百七十幾萬，是我去農會領給他的，我是在蘆洲中興街路邊
    交給被告，他應該有簽收據給我，接著陸陸續續我拿了四、
    五次現金，加上第一次的金額，我總共給被告的現金大約七
    百多萬，我交錢給他的目的都是為了繳李文東的遺產稅…。
    」、「（被告向妳拿錢時，有無跟你說之前遺產稅繳的如何
    ？）被告說有繳，但我向他要單據，他就說以後再一起算給
    我。」等語明確，核與證人丙○○○於同日證述：「（李文
    東遺產稅的事委託何人處理？）一開始是找代書林希洋辦理
    ，繼承的土地是李文中、李文雄與李文東共有，但登記在李
    文東名下。」、「（為何遺產稅的事後來交給被告處理？）
    是戊○○介紹說被告可以讓我們分期。」之情節相符，被告
    亦自承：「我有收到丙○○○交付的二百四十萬元，二百四
    十萬元是要繳李文東的遺產稅沒錯，我拿來繳第一期的二百
    六十九萬七千七百六十一元，不足的二十幾萬由我先墊。」
    等情不諱，足認被告確實應允戊○○之委託，代為處理李文
    東遺產稅分期繳納事宜，丙○○○、戊○○亦為此而交付金
    錢予被告無訛。
  (三)又查，李文東遺產稅原核定之應納稅額為一千二百六十九萬
    七千七百六十一元，除曾於八十四年二月十六日以現金繳納
    二百六十九萬七千七百六十一元外，其餘一千萬元並未於核
    定展期期限內繳清，致戊○○等繼承人遭國稅局三重稽徵所
    課徵滯納金一百五十萬元、滯納利息一百二十八萬零八百二
    十八元，戊○○等繼承人始於八十五年間申請以其等所繼承
    之臺北縣三重市○○段一五八之三地號土地應有部分抵繳稅
    金、滯納金及滯納利息，經國稅局三重稽徵所於八十五年十
    一月十一日核准，於八十六年五月五日繳清乙節，另有國稅
    局三重稽徵所九十年十二月二十六日北區國稅三重徵字第九
    ００一一０二七號函暨檢送之財政部國有財產局臺灣北區辦
    事處八十六年五月十九日函、國稅局三重稽徵所八十五年十
    一月十一日發文之八十三年度遺產稅以實物抵繳稅款轉帳通
    知書、遺產稅抵繳土地明細表各一份，以及遺產稅繳清證明
    書一件附卷可憑（見九十年度偵字第一三九四七號偵查卷第
    四十八頁至第五十四頁，九十六年度偵緝字第二三五九號偵
    查卷第五十四頁），並據證人戊○○於本院九十八年二月十
    日審理時證述：「八十四年要繳遺產稅，被告就陸續向我拿
    錢，共拿了剛剛所說的現金七百多萬及貸款而來的四百三十
    萬元，之後又收到國稅局催繳的單據，我有去找被告詢問為
    何如此，被告說他日後會幫我處理好…。」、「（第二期的
    稅款有無繳？）我只知道國稅局的催繳單上說我只繳了一期
    。」、「（第二期稅款沒繳，是否國稅局就立刻通知你？）
    沒有，是等到要被罰款了，國稅局才通知。」及「（扣除第
    一期所繳的稅款，還欠國稅局多少錢？）一千萬，另外還有
    罰款。」等情綦詳。綜合上開事證，足認被告確實受戊○○
    委託，代為處理李文東遺產稅分期繳納事宜，並因此收受丙○○○、戊○○交付之金錢，然實際上被告僅於八十四年二
    月十六日繳納第一期稅款二百六十九萬七千七百六十一元，
    其餘收受之款項均未用於繳納李文東之遺產稅，致戊○○等
    繼承人遭國稅局三重稽徵所課處滯納金、滯納利息，只得再
    申請以其等繼承之土地實物代繳，是以戊○○所交付之款項
    ，扣除用以繳交第一期稅款之部分外，餘額均係遭被告侵吞
    入己，甚為明確。被告於本院九十八年二月十日審理時，亦
    供陳：「確實戊○○有拿八百多萬給我，…因為遺產稅的事
    拖很久，所以我就把他挪用了…。」等語綦詳（見本院卷九
    十八年二月十日審判筆錄第九頁），核與本院認定之上開事
    實相符，堪予採信，其嗣改稱：「…那是借款，…，是我弄
    錯了，我講成辛○○的部分…。」云云，洵屬卸責之虛詞，
    要無可採。
  (四)被告雖再舉雙方於八十六年四月十九日簽立之協議書，其內
    容並未記載被告積欠戊○○款項之原因，八十九年十二月七
    日簽立之承諾書，甚且載明「立承諾書人己○○，茲因與戊○○女士間有債務糾紛，立書人向戊○○女士『借款』約新
    臺幣一千二百十五萬元正，但立書人於七日內提出所有借款
    憑證後，再詳算雙方之債務金額…如立書人未依期限履行時
    ，即以此金額為準。附記：該金額包括黃春茂（應係黃椿懋
    之誤繕）之款項新臺幣三百五十萬元正」之旨，以資辯稱：
    戊○○交付予伊之八百六十五萬元確係借款云云。然查戊○○並不識字，與被告簽立之各項文件均係被告寫好後交付予
    伊，被告並未解釋內容乙節，另據證人戊○○於本院審理時
    證述：「（為何協議書上只寫欠款是八百多萬元，卻沒有把
    欠款總額確定下來？）我不知道。」、「（為何協議書上沒
    有寫上被告將民治街的房子抵償金額？）我不知道，被告說
    他要給我的，他都寫好了。」、「（妳認識字嗎？）不認識
    ，別人寫什麼我看不懂。」、「（簽協議書時，有人向你解
    釋為何協議書上寫八百多萬元嗎？）沒有。」等語在卷，而
    戊○○乃二十年九月出生，已將近八十歲，該等年紀之婦女
    未能接受教育致不識字，實屬常見，再對照戊○○於前揭協
    議書及本院證人結文上之簽名，其運筆生澀、不流暢，足認
    證人戊○○上揭所證，厥為事實，堪予採信。則苟被告未將
    協議書、承諾書之內容詳實解釋予戊○○知曉，戊○○當不
    可能得知被告未將欠款原因載明，亦無從分辨「被告係向戊○○借款八百六十五萬元尚未歸還」與「被告侵占戊○○交
    付之八百六十萬元款項尚未歸還」二者之法律上差異。況被
    告確實受戊○○之委託，代為處理李文東遺產稅之繳納事宜
    ，因此陸續收受戊○○、丙○○○交付之款項，業經本院審
    認如上，否則被告何須代戊○○繳納第一期遺產稅二百六十
    九萬七千七百六十一元？是以前揭協議書雖未載明欠款原因
    ，承諾書內容復使用「借款」二字，亦不足以資為有利於被
    告之認定。
  (五)證人戊○○雖另證稱：伊除了交付現金以外，還曾以伊名下
    坐落臺北縣蘆洲市○○路二百三十六號三樓之房屋，向國泰
    世華銀行申請貸款，貸得四百三十萬元亦全數交予被告，用
    以繳交李文東之遺產稅云云。然查：證人戊○○此部分之證
    詞，核與證人即戊○○之子乙○○於本院九十八年三月三十
    一日到庭證述：伊母親係以臺北縣蘆洲市○○路一一六號三
    樓之房屋辦理貸款之情節不符，經本院向國泰世華商業銀行
    函查結果，亦查無戊○○及坐落臺北縣蘆洲市○○路二三六
    號三樓之不動產貸款紀錄，此另有上開銀行九十八年三月十
    一日（９８）國世後埔字第０５４０００９８０００７６號
    函一紙在卷供憑。是以證人戊○○為繳納李文東遺產稅而交
    付予被告之金錢數額，除現金部分，因證人戊○○之證詞與
    被告自承之情節相符，且經前揭協議書、承諾書記載明確，
    堪予認定為八百六十五萬元以外，其餘證人戊○○所稱以房
    屋貸得四百三十萬元之部分，因其證詞尚有瑕疵可指，且乏
    積極證據足以佐證其真實性，難以遽信為真。從而被告為代
    繳交李文東遺產稅而收受之金錢，包括丙○○○交付之二百
    四十萬元，以及戊○○陸續交付之八百六十五萬元，合計為
    一千一百零五萬元，扣除被告確實持丙○○○交付之二百四
    十萬元及戊○○交付之部分金錢，繳交李文東第一期遺產稅
    二百六十九萬七千七百六十一元後，被告侵占戊○○所交付
    之款項，金額計為八百三十五萬二千二百三十九元，亦已甚
    明確。
  (六)綜上所述，本案事證明確，被告犯行堪予認定。
二、論罪科刑：
  (一)按被告行為後，刑法第三十三條第五款關於罰金數額之規定
    ，業於九十五年七月一日修正施行。依修正前之規定，被告
    所犯刑法第三百三十五條第一項普通侵占罪之罰金刑，係「
    銀元一萬元即新臺幣三萬元以下，銀元一元即新臺幣三元以
    上」，嗣刑法施行法第一之一條增訂：「中華民國九十四年
    一月七日刑法修正施行後，刑法分則所定罰金之貨幣單位為
    新臺幣；九十四年一月七日刑法修正時，刑法分則編未修正
    之條文定有罰金者，自九十四年一月七日刑法修正施行後，
    就其所定數額提高為三十倍，但七十二年六月二十六日至九
    十四年一月七日新增或修正之條文，就其所定數額提高為三
    倍」，此規定因屬罰金罰鍰提高標準條例第一條但書所稱之
    「法律已依一定比率規定罰金或罰鍰之數額或倍數」，自應
    優先適用；另修正後刑法第三十三條第五款亦已將罰金刑調
    整為新臺幣一千元以上，以百元計算，故依修正後之標準換
    算，刑法第三百三十五條第一項之罰金刑已變更為「新臺幣
    三萬元以下，新臺幣一千元以上」，二者就罰金之最高數額
    固無不同，惟最低數額部分則以修正前之規定較有利於被告
    。依刑法第二條第一項前段，自應適用修正前之規定論處。
  (二)核被告所為，係犯刑法第三百三十五條第一項之普通侵占罪
    。戊○○交付予被告之金錢應係八百六十五萬元，業經本院
    審認如上，起訴書就此記載為戊○○陸續交付被告一千餘萬
    元云云，容有未恰，應予更正。爰審酌被告素行非端，其利
    用被害人戊○○財力頗豐，惟智識程度不高，又有鉅額遺產
    稅待繳之機會，將戊○○所交付、本應用以繳納遺產稅之款
    項侵吞入己，金額高達八百餘萬元，手段惡劣，復導致戊○○須另以土地申請實物抵繳遺產稅，嚴重損害戊○○之財產
    法益，又迄未償還或賠償戊○○所受損害，兼以否認犯行之
    犯後態度等一切情狀，量處如主文所示之刑。
  (三)被告犯罪時間雖在九十六年四月二十四日以前，且所犯刑法
    第三百三十五條第一項普通侵占罪，非屬中華民國九十六年
    罪犯減刑條例第三條所列不得減刑之罪名，然被告於上開條
    例施行前之九十一年三月八日即為警發佈通緝，期間並未自
    動歸案接受偵查，迄九十六年八月二日始在臺北縣板橋市○○○路○段二十一號前為警逮捕緝獲乙節，有臺灣板橋地方
    法院檢察署通緝書、撤緝書及臺北縣政府警察局蘆洲分局九
    十六年八月三日北縣警蘆刑字第０９６００２５２３０－１
    號通緝案件移送報告書各一份附卷可憑，依中華民國九十六
    年罪犯減刑條例第五條之規定，乃不得減刑，併此指明。
貳、無罪部分：
一、公訴意旨另以：被告意圖為自己不法之所有，於八十二年四
    月二十八日，向辛○○招攬合資購買案外人劉三和所有、坐
    落花蓮縣新城鄉○○段八十二地號土地（以下簡稱系爭花蓮
    土地），總價為一千九百九十五萬七千七百二十八元，由辛○○出資百分之十五，並分攤仲介費、登記費五萬五千元，
    合計三百零六萬元，約定由被告出面承購，待土地出售後依
    出資比例分取利潤，詎被告竟於八十五年四月九日，以不詳
    價格將上開土地出售予壬○○（起訴書誤載為黃千穎，應予
    更正），卻未依約將土地出售所得之利潤二百四十萬元分予
    辛○○，而將辛○○之投資款及應得利潤予以侵占入己，因
    認被告此部分亦涉犯刑法第三百三十五條第一項之普通侵占
    罪嫌。
二、按犯罪事實應依證據認定之，無證據不得認定犯罪事實，又
    不能證明被告犯罪者，應諭知無罪之判決，刑事訴訟法第一
    百五十四條第二項、第三百零一條第一項分別定有明文。雖
    然認定犯罪事實所憑之證據，不以直接證據為限，間接證據
    亦包括在內，但是無論直接或間接證據，其為訴訟上之證明
    ，須達於通常一般人均不致有所懷疑，而得確信其為真實之
    程度，始得據為有罪之認定，最高法院著有七十六年臺上字
    第四九八六號判例可資參照。又檢察官就被告犯罪事實，應
    負舉證責任，並指出證明之方法，刑事訴訟法第一百六十一
    條第一項定有明文。因此，檢察官對於起訴之犯罪事實，應
    負提出證據及說服之實質舉證責任。倘其所提出之證據，不
    足為被告有罪之積極證明，或其闡明之證明方法，無從說服
    法官以形成被告有罪之心證，基於無罪推定之原則，自應為
    被告無罪判決之諭知（最高法院九十二年臺上字第一二八號
    判例意旨參考）。
三、公訴人認被告涉犯此部分侵占犯嫌，無非以證人即告訴人辛○○於偵查中之證詞，以及卷附之不動產共同買賣契約書影
    本一份、不動產買賣契約書影本一件、花蓮縣新城鄉○○段
    八十二地號土地登記簿影本一份、高雄市第三信用合作社匯
    款委託書影本二張及高雄市農會匯款回條影本二紙等證據，
    為其論述之依據。訊據被告堅詞否認此部分犯行，辯稱：被
    告於八十二年四月二十八日與辛○○簽訂不動產共同買賣契
    約書後，分別於八十二年五月三日、五月七日、七月十日、
    八月六日、八月二十四日，向辛○○共取得三百零六萬元後
    ，旋將之挪用投資納骨塔，以八十二年八月二十四日為其犯
    罪終了時點計算，其犯行已罹追訴權時效，自應依刑事訴訟
    法第三百零二條第二款諭知免訴；又查被告與案外人劉三和
    簽訂不動產買賣契約書，購買系爭花蓮土地，惟該地屬農地
    ，須有自耕農身分始能登記為所有權人，遂登記在具有自耕
    農身分之謝進兄名下，並依投資比例設定抵押權予各出資人
    ，以保障各出資人之權利，嗣又因出資人之一庚○○擔心登
    記名義人謝進兄年老多病，若有不測，將影響甚鉅，遂徵得
    其外甥之妻壬○○同意，於八十五年四月十九日，以買賣之
    名義，將上開土地過戶登記在壬○○名下，惟實際上根本無
    出賣系爭花蓮土地之情事，遑論有何出資款或利潤之分配，
    公訴意旨未加查證，即逕認被告以不詳價格出售上開土地予
    壬○○，而將辛○○投資款及應得利潤侵占入己，實有誤解
    ；況辛○○之出資款早已遭被告挪作他用，未用以購地，是
    以辛○○對於系爭花蓮土地並未享有任何權利，縱使被告確
    有出售之行為，惟此時出資人亦僅享有分配請求權，出售土
    地所得之價金所有權並非出資人所有，自亦無侵占可言等語
    。
四、經查：
  (一)觀諸起訴書之記載，被告此部分乃被訴於八十五年四月九日
    侵占辛○○應取回之原投資金額及所獲利潤。被告行為後，
    刑法第八十條第一項有關追訴權時效之規定，固於九十五年
    七月一日修正施行，惟經本院比較修正前、後之規定，以修
    正前即行為時法較有利於被告，故此部分犯行之追訴權時效
    為十年，且其追訴權時效之停止進行，及其期間、計算等，
    均應一體適用修正前刑法第八十三條之規定。再者，自被告
    犯罪成立之日即八十五年四月九日起訴，經加計檢察官自八
    十七年六月二十三日開始偵查本案，迄發佈通緝日即九十一
    年三月八日之期間（合計三年八月又十五日，此期間不生時
    效進行之問題），再加計追訴權時效，以及因被告通緝，致
    案件偵審程序不能開始，而停止追訴權時效進行持續達追訴
    權時效期間之四分之一期間（即「二年六月」）後，縱使被
    告未遭緝獲，其對辛○○犯侵占罪之追訴權時效，須迄九十
    八年十一月九日始行屆滿，然被告嗣於九十六年八月二日為
    警緝獲，自斯時起檢察官既又開始偵查，即無所謂追訴權時
    效不行使之情形，是以檢察官於九十七年五月二十六日就此
    部分犯行對被告提起公訴，並無已罹追訴權時效之問題，辯
    護人此部分所辯，洵屬無據，先予敘明。
  (二)被告曾於八十二年四月二十八日與辛○○簽立不動產共同買
    賣契約書，約定辛○○以出資百分之十五之比例，與被告一
    同購買系爭花蓮土地，約定登記在具有自耕農身分之謝進兄
    名下，辛○○因此先後於八十二年五月三日、五月七日、七
    月十日、八月六日、八月二十四日匯款予被告，合計共三百
    零六萬元，其後被告並未將系爭花蓮土地之處理情形告知辛○○之事實，為被告自承在卷，核與證人即告訴人辛○○於
    歷次偵查及本院審理時證述之情節相符，並有不動產共同買
    賣契約書影本、不動產買賣契約書影本各一件、系爭花蓮土
    地土地登記簿謄本一份、高雄市第三信用合作社匯款委託書
    影本二張及高雄市農會匯款回條影本二紙在卷可稽（見八十
    七年度偵字第一三二０一號偵查卷第四頁至十七頁），固堪
    予認定。
  (三)惟關於系爭花蓮土地是否確於八十五年四月九日出售予壬○○，被告因此侵占應朋分予辛○○之款項乙節，觀諸證人辛○○於歷次偵查中證述之情節，可知此乃辛○○調閱土地登
    記簿謄本後，自登記簿謄本上之記載推測而來，實際上辛○○出資後即全然不知被告出面購買系爭土地之詳情，亦不瞭
    解被告是否嗣將土地售出、得款為何等節，此對照其於本院
    九十八年二月十日審理時具結證稱：「（上開土地後來登記
    的名義人，你有無問過為何會登記給他們？）都沒有問過，
    也沒有去找他們。我後來問到我如果取得自耕農身份，把戶
    籍遷到花蓮，就可以登記為上開土地的所有人，但那時才發
    現上開土地早就移轉登記給別人。該土地賣多少錢被告也沒
    有告訴我。」、「（被告有無告訴過你，你匯款的資金使用
    情形？）沒有書面資料，都是電話中告知。譬如頭期款、第
    二期款這樣，但沒有寫明細…。」等語，益彰甚明。而我國
    社會就土地登記事項，當事人間隱瞞雙方交易之真正法律關
    係，改以其他名義進行登記者，多有所聞，尤其過去農地僅
    能登記為自耕農所有，信託登記制度復尚未具體發展，當事
    人為辦理土地移轉登記，而逕在申請書上填寫「買賣」作為
    移轉登記發生原因，實屬常見，故被告辯稱：當時是出資人
    中有人擔心登記名義人謝進兄年老多病，若有不測，將影響
    投資人權利甚鉅，才會將系爭土地登記在壬○○名下，並非
    買賣乙節，並無何悖於常情事理之處，自不能單以土地登記
    簿謄本上之記載，即逕推論被告必已於八十五年四月九日將
    系爭花蓮土地售出並取得對價。檢察官未能舉出其他證據證
    明被告於八十五年間確因出售系爭花蓮土地而獲取利潤，僅
    以證人辛○○之片面臆測，即逕推論被告於八十五年四月九
    日確將系爭花蓮土地賣出，卻將應分歸辛○○之款項，包含
    原出資額及所得利潤均予侵占入己，尚嫌速斷。
  (四)再查，被告乃先於八十二年二月二十三日出名擔任買方「代
    表人」，與系爭花蓮土地之原所有權人劉三和簽訂不動產買
    賣契約書，再於八十二年四月二十八日與辛○○及案外人甲○○簽訂不動產共同買賣契約書，約定由辛○○承受被告原
    不動產買賣契約之百分之十五「股份」，甲○○承受百分之
    二十「股份」，此業據前揭不動產買賣契約書、不動產共同
    買賣契約書記載甚明，足認被告供稱：伊是和林義信、陳嘉
    南三人共同向劉三和購買系爭花蓮土地，由伊出面擔任代表
    人於八十二年二月二十三日與劉三和簽訂不動產買賣契約書
    ，伊應負擔之出資額約為九百萬元，但實際上伊無力負擔，
    所以以此為由向辛○○、林英敏等人要錢等情，當非子虛。
    又觀諸被告供陳：「（那你當時是否有跟辛○○等人表示這
    筆土地另外還有合夥人庚○○及陳嘉南？）我當時沒有跟他
    們說。」、「（所以你當時確實隱瞞了這筆土地有其他合夥
    人合買的事實，對嗎？）對。」、「（這筆土地後來分別過
    戶給曾俊哲、陳嘉雄及林建宏、林建宇，你過戶給這些人也
    沒有告訴辛○○，對嗎？）對。」、「對，一開始就沒有打
    算將土地登記給辛○○跟甲○○，因為我想說可以從別的地
    方賺錢回來，可以趕快還給他們，但沒想到我其他地方的投
    資失敗，錢拿不回來。」、「你跟辛○○及甲○○簽約的當
    時，是有打算將來可以將土地過戶給他們嗎？）其實我當時
    是想將其他投資賺來的錢拿去還給他們，沒有打算將土地過
    戶給他們。」、「（所以你是因為另外有欠錢，跟他們簽約
    說要買土地只是個幌子，想拿他們的錢？）對。」等語，以
    及就被告始終自承：收受辛○○交付之三百零六萬元後，旋
    將之挪作他用，伊是詐騙辛○○等情以觀，顯然被告所能分
    得之系爭花蓮土地，並不足以按不動產共同買賣契約書之約
    定分予辛○○，被告向辛○○取得款項之初始，亦本即無履
    約之真意，足見被告係意圖為自己不法之所有，佯以合資購
    買系爭花蓮土地為藉口，對辛○○施用詐術，致辛○○陷於
    錯誤，自八十二年五月三日起至同年八月二十四日止，陸續
    交付金錢予被告，金額合計三百零六萬元，是以被告對辛○○所為，應係犯刑法第三百三十九條第一項之詐欺取財罪。
五、末按刑法之詐欺罪與侵占罪，雖同屬侵害財產法益之犯罪，
    然侵占罪係以行為人先持有他人之物，嗣變易其原來之持有
    意思而為不法所有之意思，予以侵占為構成要件；詐欺罪則
    以行為人原未持有他人之物，因意圖不法所有，施用詐術手
    段使人陷於錯誤而交付財物為構成要件，二者在行為人犯罪
    過程中，何時起意犯罪及其犯罪之方法均有差異，其社會基
    本事實難謂具有同一性，如檢察官僅就詐欺事實提起公訴，
    原審審理結果認為被告之行為不成立詐欺罪，自應就起訴之
    詐欺部分為無罪之判決，縱使被告之行為涉有侵占罪嫌，亦
    應由檢察官另行起訴，法院始得加以裁判，最高法院著有八
    十六年度臺非字第三四三號判決可資參照。經查：觀諸起訴
    書之記載，檢察官起訴之犯罪事實乃「被告於八十五年四月
    九日將應分予辛○○之出售系爭花蓮土地款項（包含原出資
    額及投資利潤）侵占入己」，本院認定被告對辛○○所為則
    係「於八十二年四月間佯以合資購買土地為名，向辛○○詐
    得三百零六萬元」，二者犯罪時間、犯罪手段及被害客體均
    不相同，無所謂基本社會事實同一之情形可言，顯係完全不
    同之訴訟標的，自無從變更起訴法條。是以既乏積極證據足
    認被告有公訴人所指之出售土地後侵占款項之犯行，本院即
    應就檢察官起訴之侵占辛○○款項犯行諭知無罪；至於被告
    在八十二年間對辛○○所犯之詐欺犯行，則應由檢察官另為
    適法之處理，亦附此敘明。
據上論斷，應依刑事訴訟法第二百九十九條第一項前段、第三百
零一條第一項，刑法第二條第一項前段、第三百三十五條第一項
，刑法施行法第一條之一，判決如主文。
本案由檢察官丁○○提起公訴，經檢察官林珮菁到庭執行職務。
中    華    民    國    98    年    4     月    17    日
                  刑事第三庭  審判長法  官  樊季康
                                    法  官  徐子涵
                                    法  官  劉元斐
上列正本證明與原本無異。
如不服本判決，應於判決送達後10日內敘明上訴理由，向本院提
出上訴狀 (應附繕本) ，上訴於臺灣高等法院。其未敘述上訴理
由者，應於上訴期間屆滿後20日內向本院補提理由書「切勿逕送
上級法院」。
                                    書記官  張懿端
中    華    民    國    98    年    4     月    27    日
附錄本案論罪科刑所引法條
刑法第三百三十五條
意圖為自己或第三人不法之所有，而侵占自己持有他人之物者，
處五年以下有期徒刑、拘役或科或併科一千元以下罰金。
前項之未遂犯罰之。


司法院資訊處製作；財團法人民間司法改革基金會備份。
